【裁判字號】    97,交抗,817
【裁判日期】    971209
【裁判案由】    聲明異議
【裁判全文】
臺灣高等法院高雄分院刑事裁定         97年度交抗字第817號
抗  告  人  交通部公路總局高雄區監理所旗山監理站
代  表  人  郭政雄
受 處 分人  甲○
                      樓
上列抗告人因受處分人違反道路交通管理處罰條例聲明異議案件
，不服臺灣高雄地方法院中華民國97年11月7 日裁定（97年交聲
字第2489號），提起抗告，本院裁定如下：
    主  文
抗告駁回。
    理  由
一、本件經本院審理結果，認第一審裁定認事、用法均無違誤，
    應予維持，並引用第一審裁定之理由如附件。
二、抗告意旨略以：緩起訴處分乃附條件之不起訴處分，本質上
    為不起訴處分之一種，其對被告所為之指示及課予負擔，似
    屬一種特殊之處遇措施並非「刑罰」，故緩起訴處分確定後
    ，視同不起訴處分確定，依行政罰法第26條第2 項規定，仍
    得依違反行政法上義務規定裁處之。本件受處分人所受緩起
    訴處分之內容實質上並未科處罰金，自不得認為已受刑事法
    律規定之刑罰，無一事不二罰原則之適用，原裁定顯有錯誤
    云云。
三、依刑事訴訟法第253 條之1 ，及同法第253 條之2 第1 項規
    定，緩起訴基本上係認被告有犯罪嫌疑，而暫緩起訴，並得
    課被告予一定之負擔或指示，自屬刑事處罰之性質。緩起訴
    之被告依檢察官緩起訴處分命令，向國庫繳納款項，係履行
    檢察官所為緩起訴處分命令，性質上屬於處分金，與罰金無
    異，則修正後道路交通管理處罰條例第35條第8 項所視定之
    罰金，解釋上自應包括依檢察官命令，而向國庫繳納之款項
    在內。本件受處分人既已依檢察官之緩起訴處分命令，向國
    庫支付新台幣7 萬元，有緩起訴處分書，繳款通知書，繳款
    收據各一紙在卷可稽，抗告人再予裁處罰鍰新台幣4 萬
    9,500 元，即有違行政罰法第26條第1 項一事不二罰原則。
    原裁定就此部分予以撤銷，並諭知不罰，核無違誤。抗告意
    旨所執為無理由，應予駁回。
四、據上論結，應依道路交通案件處理辦法第26條、刑事訴訟法
    第412條裁定如主文。
中    華    民    國    97    年    12    月    9     日
                  刑事第九庭    審判長法  官  莊秋桃
                                      法  官  謝宏宗
                                      法  官  裕斗
以上正本證明與原本無異。
本件裁定不得再抗告。
中    華    民    國    97    年    12    月    9     日
                                      書記官  許信宗
附件：
臺灣高雄地方法院交通事件裁定        97年度交聲字第2489號
原處分機關  交通部公路總局高雄區監理所旗山監理站
異  議  人  甲○
上列受處分人因違反道路交通管理處罰條例案件，對於交通部公
路總局高雄區監理所旗山監理站民國97年10月2 日所為之處分（
旗監違字第裁85-Z5B001097 號），聲明異議，本院裁定如下：
    主  文
原處分關於罰鍰新臺幣肆萬玖仟伍佰元部分撤銷。
前項撤銷部分，不罰。
其餘異議駁回。
    理  由
一、原處分意旨略以：受處分人即異議人甲○於民國97年5 月20
    日5 時31分許，駕駛車牌號碼7568-LV 號自用小客貨車，行
    經國道10號高速公路西向第19.4公里處，因酒後肇事，經警
    進行呼氣酒精濃度檢測，結果達每公升1.06毫克，乃開單舉
    發。嗣原處分機關即交通部公路總局高雄區監理所旗山監理
    站經查證結果，亦認前述違規事實明確，乃依道路交通管理
    處罰條例第35條第1 項第1 款之規定，並參酌違反道路交通
    管理事件統一裁罰基準表之內容，裁處異議人罰鍰新臺幣（
    下同）4 萬9 千5 百元，並吊扣駕駛執照12個月，及施以道
    安講習。
二、聲明異議意旨則略以：受處分人即異議人對於前開時地違規
    事實，並不否認，但異議人所涉及酒後駕車之公共危險案件
    ，業經臺灣高雄地方法院檢察署要求向國庫繳款70000 元後
    予以緩起訴處分，現卻又要繳罰鍰49500 元，並吊扣駕駛執
    照及施以道安講習，因而對於道路交通管理處罰條例有所疑
    問，為此聲明異議等語。
三、經查：
  (一)按汽車駕駛人，駕駛汽車經測試檢定有酒精濃度超過規定標
    準之情形者，處15,000元以上60,000元以下罰鍰，並當場移
    置保管該汽車及吊扣其駕駛執照1年；因而肇事致人受傷者
    ，並吊扣其駕駛執照2年；致人重傷或死亡者，吊銷其駕駛
    執照，並不得再考領，道路交通管理處罰條例第35條第1項
    第1款定有明文；次按汽車駕駛人飲用酒類後其吐氣所含酒
    精濃度超過每公升0.25毫克（MG/L）者，不得駕車，道路交
    通安全規則第114條第2款定有明文。
  (二)本件異議人對於上揭酒後駕車之事實，為異議人所承認，並
    有內政部警政署國道公路警察局97年5 月20日公警局交字第
    Z5B001097 號舉發違反道路交通管理事件通知單、酒精濃度
    測試單、臺灣高雄地方法院檢察署檢察官緩起訴處分書、臺
    灣高雄地方法院檢察署出具之收據、臺灣高等法院被告前案
    紀錄表各1 紙在卷可憑，故異議人飲用酒類後，於上開時、
    地駕駛自小貨車，經員警測試檢定有酒精濃度超過規定標準
    ，即吐氣所含酒精濃度高達每公升1.06毫克之事實，即堪認
    定。
  (三)按依行政罰法第26條之立法理由觀之；「一行為同時觸犯刑
    事法律及違反行政法上義務規定時，由於刑罰與行政罰同屬
    對不法行為之制裁，而刑罰之懲罰作用較強，故依刑事法律
    處罰，即足資警惕時，實無為一事二罰再處行政罰之必要。
    且刑事法律處罰，由法院依法定程序為之，較符合正當法律
    程序，應予優先適用。但罰鍰以外之沒入或其他種類行政罰
    ，因兼具維護公共秩序之作用，為達行政目的，行政機關仍
    得併與裁處。」，故探究其立法目的，無非在處罰目的相同
    且處罰方式相同時，若依刑事法律處罰，即足資警惕時，實
    無為一事二罰再處行政罰之必要，但罰鍰以外之沒入或其他
    種類行政罰，因兼具維護公共秩序之作用，為達行政目的，
    行政機關仍得併予裁處。至於刑事訴訟法第253 條之1 所指
    之緩起訴處分，其中檢察官命被告為金錢給付部分，並得為
    民事強制執行名義，受處分人因上開緩起訴處分而剝奪其財
    產權，主觀上前揭金錢給付義務亦具有強制性、懲罰性，雖
    不若易科罰金係以支付金錢作為自由刑之替代，惟經由緩起
    訴處分條件之履行使其免於遭檢察官發動起訴程序，仍具有
    替代刑罰之效果，廣義而言，應屬前揭所稱之「實質刑事法
    律處罰」，而有行政罰法第26條第1 項「一事不二罰」規定
    之適用。又法務部95年5 月25日法律字第0950700393號函雖
    謂：行政罰法第26條第2 項所稱「不起訴處分」包括「緩起
    訴處分」在內等語，然「緩起訴」處分之最終雖使被告免於
    刑事訴追之效果，與「不起訴」處分之效果相同，然觀諸刑
    事訴訟法第253 條之1 第1 項係91年2 月8 日增訂，行政罰
    法係94年2 月5 日公布，而制定在後的行政罰法第26條第2
    項僅臚列「不起訴處分或無罪、免訴、不受理、不付審理之
    裁判確定者」，而未將「緩起訴處分」納入，應係立法者有
    意排除，而非法律漏洞，且緩起訴處分既非不能證明行為人
    之犯罪事實，且有支付一定金額之實質處罰，自與上開行政
    罰法第26條第2 項列舉之不起訴處分等情形迥然有別，仍無
    從遽為比擬而為相同之處置。如若不然，則刑事被告如經法
    院循審判程序判處罰金或得以易科罰金之拘役或有期徒刑，
    均得以援用行政法罰第26條第1 項之規定，免於處以行政秩
    序罰之雙重不利益；至於藉由緩起訴處分而節省司法資源者
    ，在基於實質懲罰目的而其財產權遭受剝奪之餘，卻仍需繳
    納一定金額之行政罰鍰，其結果勢必降低刑事被告接受緩起
    訴處分之意願，而反噬緩起訴處分替代繁複刑事審判程序之
    制度性機能。準此以言，行政罰法第26條第2 項既未將緩起
    訴處分列舉其中，本於「例外規定從嚴解釋」之法理及前揭
    說明，自不能將條文中「不起訴處分」之範圍，擴及於性質
    顯不相同之「緩起訴處分」。（臺灣高等法院臺中分院95年
    度交抗字第477 號裁定意同此旨，可資參照）。
  (四)本件異議人所受之緩起訴處分固非刑法所定刑罰之種類，然
    已對異議人之名譽、心理產生相當制約並影響被告之財產等
    權益，亦應可實質該當行政罰法第26條第1 項之「依刑事法
    律」之處罰。據此，原處分機關依道路交通管理處罰條例第
    35條第1 項第1 款之規定，對異議人上開酒後駕車之違規行
    為予以裁罰時，除其行為應處以其他種類行政罰即吊扣駕駛
    執照12個月並施以道安講習部分仍得予以裁處外，裁處罰鍰
    部分，自不得再科處行政罰對於異議人予以重複處罰。
  (五)至於原處分關於吊扣駕駛執照、施以道安講習部分，則係預
    防將來再犯危險之管制罰，而有別於前揭針對已發生違規事
    實科處罰鍰之行政秩序罰，屬行政罰法第26條第1 項但書所
    稱之「其他種類行政罰」。原處分機關雖不得就該同一違規
    事實再處以「罰鍰」，然仍應科處罰鍰以外之行政罰（即吊
    扣證照）。是原處分機關依道路交通管理處罰條例第35條第
    1 項第1 款、24條第1 項第2 款規定，吊扣其駕駛執照12個
    月並施以道安講習部分，自無不合。
四、綜上所述，移送機關就異議人所為罰鍰49500 元部分之行政
    裁罰，即有未恰，應由本院撤銷原處分之罰鍰部分，並為異
    議人不罰之諭知，以資適法。至於原處分對異議人為吊扣駕
    駛執照12個月，並施以道安講習之處分部分，於法並無違誤
    ，從而，此部分之異議並無理由，應予駁回。
五、據上論結，依道路交通管理處罰條例第87條第2項、道路交
    通案件處理辦法第19條、第20條前段，裁定如主文。
中    華    民    國    97    年    11    月    7    日
                  交通法庭    法  官  陳思睿
以上正本證明與原本無異。
如不服本裁定，應於收受送達後5 日內向本院提出抗告狀（應附
繕本）。
中    華    民    國    97    年    11    月    7     日
                              書記官  何慧娟


司法院資訊處製作；財團法人民間司法改革基金會備份。
